【裁判字號】    92,訴,1929
【裁判日期】    920815
【裁判案由】    清償借款
【裁判全文】
臺灣臺中地方法院民事判決  九十二年度訴字第一九二九號
    原      告  台中縣潭子鄉農會
    法定代理人  乙○○
    訴訟代理人  丙○○
    被      告  甲○○
右當事人間請求清償借款事件，本院判決如左：
    主      文
被告應給付原告新台幣伍佰玖拾捌萬元，及自民國九十二年一月一日起至清償日止，
按年息百分之六點六計算之利息，並自民國九十二年二月二日起至清償日止，逾期在
六個月以內者，按上開利率百分之十，逾期超過六個月者，按上開利率百分之二十計
付違約金。
訴訟費用由被告負擔。
    事      實
甲、原告方面：
  壹、聲明：如主文所示。
  貳、陳述：訴外人林豐洲於民國八十九年二月一日邀同被告為質押品提供人兼連帶
      保證人，向原告借款新台幣（下同）伍佰玖拾捌萬元，約定借款期間自八十九
      年二月一日起至九十二年二月一日止，並自借款日起以每一個月為一期，按年
      息百分之六點六計付利息，期滿如數清償本金，遲延履行時，除按上開利率計
      息外，逾期在六個月以內者，按上開利率百分之十，逾期超過六個月者，按上
      開利率百分之二十計付違約金，並簽立有擔保放款借據及授信約定書為憑。詎
      訴外人林豐洲自九十二年一月一日起即未依約繳納利息，期滿亦未依約清償本
      金，共計尚欠如聲明所示之本金及利息、違約金。而被告係連帶保證人，自應
      負連帶清償之責。爰依連帶保證之法律關係，請求被告給付如聲明所示之本金
      及利息、違約金。
  參、證據：提出擔保放款借據影本一份、授信約定書影本二份、借款申請書影本一
      份、支出傳票影本三份、存入憑條影本、客戶往來交易明細表及被告之印鑑證
      明影本各一份為證。
乙、被告方面：
  壹、聲明：原告之訴駁回。
  貳、陳述：
    一被告確有擔任其叔父即訴外人林豐洲之連帶保證人，且系爭借據及授信約定書
      上被告之簽名為其本人所簽，印章亦為其所有。
    二而金錢借貸為要物契約，惟系爭借據上係記載被告為借款人兼連帶保證人，但
      其並未拿到錢；另原告究有撥付系爭借款予訴外人林豐洲，原告應先證明之。
    二又原告所謂之「借據」與「約定書」均為消費者保護法第二條第七款之定型化
      契約條款，與第九款之定型化契約至明，依同法第十一條之一第一項及同法施
      行細則第十一條第一項之規定，訂約前應有三十日以內之合理審閱期，供消費
      者（即被告）審閱全部條款內容，以符誠信與公平原則。然原告至今從未履行
      交付審閱義務，致被告完全不知其條款與內容。基於違反之者，其條款不構成
      契約之內容，又為同法第十一條之一第二項及同法施行細則第十一條第二項所
      明文，是縱有被告之簽名或蓋章，依上規定，應無視其存在，不能資為主張之
      依據。是原告據以請求被告清償借款及利息等，於法無據，不能准許。
    理      由
一、本件原告主張之事實，已據其提出擔保放款借據影本一份、授信約定書影本二份
    、借款申請書影本一份、支出傳票影本三份、存入憑條影本、客戶往來交易明細
    表及被告之印鑑證明影本各一份為證；且被告亦自認其有擔任訴外人林豐洲之連
    帶保證人，及系爭借據及授信約定書均為真正等事實，自堪信原告上開之主張為
    真正。
二、至被告辯稱：其係系爭借款之借款人兼連帶保證人，但其並未拿到錢；又原告並
    未將系爭借據及授信約定書交其審閱，有違消費者保護法及其施行細則之規定，
    其條款不構成契約之內容，原告據以請求其清償借款及利息等，於法無據等語。
    惟為原告所否認，分別說明如下。
  (一)被告是否為系爭借款之借款人：
    依系爭借據之記載，訴外人林豐洲為系爭借款之借款人，而被告為「質押品提供
    人兼連帶保證人」乙情，有系爭借據影本一份在卷可稽，且被告已自認系爭借據
    為真正，又被告就其為系爭借款之借款人乙節並未能舉證以實其說，是尚難認被
    告亦為系爭借款之借款人之一。
  (二)系爭借據及授信約定書是否為定型化契約條款，及該約定條款之內容是否無效：
    1.被告所簽立之借據及授信約定書，其上條款係由原告一方預定契約之條款，而
      由需要定約之他方，依照該項預定條款簽定之契約，學說上曰為「附合契約」
      ，此類契約通常由工商企業之一方，預定適用於同類契約之條款，由他方依其
      契約條款而訂定之。預定契約條款之一方，通常為經濟上較強者，而依其預定
      條款訂約之一方，則多為經濟上之較弱者，為防止契約自由之濫用，外國立法
      例對於附合契約之規範方式有二：其一，在民法法典中增設若干條文以規定之
      ，如義大利於一九四二年修正民法時增列第一千三百四十一條、第一千三百四
      十二條及第一千三百七十條之規定；其二，以單行法方式認定，如以色列於一
      九六四頒行之標準契約法之規定是，衡之我國國情及工商發展情況，為使社會
      大眾普遍知法守法起見，宜於民法法典中列原則性規定，故於民法債編修訂時
      增訂民法債編第二百四十七條之一，明訂附合契約之意義，並為防止此類契約
      自由之濫用及維護交易之公平，列舉四項有關他方當事人利害之約定，雖此增
      訂條文，依民法債編施行法第三十六條規定，自八十九年五月五日方施行，惟
      依民法債編施行法第十七條規定，修正之民法第二百四十七條之一之規定，於
      民法債編修正前訂定之契約，亦適用之。職故，雖工商貸款係以公司之資金周
      轉為目的所為之交易，並非消費者之交易，無適用消費者保護法之餘地，該等
      貸款之保證契約基於相同原因，亦未能適用消費者保護法（詳後述）。惟民法
      第二百四十七條之一之規定，已對附合契約有所規範，系爭保證契約雖於民法
      債編八十九年五月五日修正施行前所訂定，然依民法債編施行法第十七條規定
      ，仍可適用民法第二百四十七條之一之規定，如系爭保證契約有民法第二百四
      十七條之一所定按其情形顯失公平之情況，該約定部分條款應認無效。依本件
      被告所簽立之借據及授信約定書，被告同意擔任該次借款之連帶保證人，並同
      意放棄先訴抗辯權（民法第七百四十六條第一款定有明文），是被告依借據及
      授信約定書必須就訴外人林豐洲該次借款負連帶保證之責。此並無顯失公平之
      情況，亦為連帶保證契約之性質所當然，尚與民法第二百四十七條之一之情形
      有間，故被告依該規定主張本件連帶保證契約無效，顯不足採。
    2.被告復抗辯本件借據及授信約定書為定型化契約條款，依消費者保護法施行細
      則第十一條第一項規定，企業經營者與消費者簽定契約前，應有三十日以內之
      合理期間供消費者審閱全部條款內容，讓消費者熟讀瞭解契約內容，違反此項
      規定者，該條款不構成契約內容云云。惟按所謂消費者，依消費者保護法第二
      條之立法解釋，指以消費為目的而為交易、使用商品或接受服務者而言。銀行
      或其他金融機構與連帶保證人間所訂立之保證契約，乃保證人擔保借款人對金
      融機構債務之清償責任，金融機構對保證人並未提供任何商品或服務，保證人
      並未因有保證契約而自銀行獲得報償，其性質應屬單務、無償契約，尚非屬消
      費者保護法之有關消費法律關係，自無該法之適用，最高法院八十八年台上字
      第二○五三號判決參照。參酌上開說明，兩造簽定系爭保證契約，乃保證人擔
      保主借款人林豐洲對金融機構債務之清償責任，金融機構並未提供任何商品或
      服務，保證人並未因有保證契約而自銀行獲得報償，其性質自與消費者保護法
      第二條第一款所定義：「所謂消費者，係指以消費為目的而為交易、使用商品
      或接受服務者」有間，兩造關於系爭保證法律關係，尚無消費者保護法之適用
      。退步言之，縱認系爭保證契約有消費者保護法之適用，惟消費者保護法施行
      細則第十一條第一項亦僅規定企業經營者與消費者訂定定型化契約前，應給予
      三十日以內之合理期間，供消費者審閱全部條款內容，即企業經營者應給予消
      費者三十日以內合理審閱期間。而被告亦自認系爭借據及授信約定書上被告之
      簽名為其本人所簽，印章亦為其所有等語，可見當時被告係在自願下所簽，當
      時原告並未限制其應何時簽定系爭保證契約。原告既未限制被告應於何時簽名
      ，則縱被告當時基於個人考量於當時即簽定系爭保證條款，亦不得以未詳細審
      閱該條款為由，抗辯其所出具上開借據及授信約定書之連帶保證條款無效。
三、按稱保證者，謂當事人約定，一方於他方之債務人不履行債務時，由其代負履行
    責任之契約，同法第七百三十九條亦有明文；另保證債務之所謂連帶，係指保證
    人與主債務人負同一債務，對於債權人各負全部給付之責任者而言，此就民法第
    二百七十二條第一項規定連帶債務之文義參照觀之甚明（最高法院四十五年臺上
    字第一四二六號判例意旨參照）；而依同法第二百七十三條第一項規定，連帶債
    務之債權人，得對於債務人中之一人或數人或其全體，同時或先後請求全部或一
    部之給付。是本件訴外人林豐洲向原告借款後，既自九十二年一月一日起即未依
    約繳納利息，且系爭借款於九十二年二月一日亦已到期，而被告為其連帶保證人
    ，從而，原告依連帶保證之法律關係，請求被告連帶給付伍佰玖拾捌萬元，及自
    九十二年一月一日起至清償日止，按年息百分之六點六計算之利息，並自九十二
    年二月二日起至清償日止，逾期在六個月以內者，按上開利率百分之十，逾期超
    過六個月者，按上開利率百分之二十計付違約金，為有理由，應予准許。
四、據上論結，本件原告之訴為有理由，依民事訴訟法第七十八條，判決如主文。
中      華      民      國    九十二    年      八      月     十五     日
                                    臺灣臺中地方法院民事第四庭
~B法      官  許秀芬
右為正本係照原本作成
如不服本判決，應於判決送達後二十日內，向本院提出上訴狀。
中      華      民      國    九十二    年      八      月     十五     日
~B法院書記官


司法院資訊處製作；財團法人民間司法改革基金會備份。
